【裁判字號】    90,訴,1454
【裁判日期】    901019
【裁判案由】    遺產稅
【裁判全文】
高雄高等行政法院判決                              九十年度訴字第一四五四號
                              .
  原      告  甲○○
  訴訟代理人  黃勇雄  律師
  被      告  財政部台灣省南區國稅局
  代  表  人  乙○○  局長
  訴訟代理人  黃子斌
              溫登有
右當事人間因遺產稅事件，原告不服財政部中華民國九十年四月十九日台財訴字第０
八九００七五八五二號訴願決定，提起行政訴訟。本院判決如左：
    主  文
原告之訴駁回。
訴訟費用由原告負擔。
    事  實
甲、事實概要
    緣原告之父吳登貴於民國（下同）八十五年十一月二十一日死亡，其遺產由原告
    及吳輝明、吳俊龍、吳威龍、吳劉華珠、周吳玉帶、吳玉瓶、吳玉枝、吳玉美等
    九人共同繼承，並由吳劉華珠代表全體繼承人於八十六年三月六日申報遺產稅，
    將遺產中坐落高雄縣仁武鄉○○段六八六地號土地，以係屬繼續經營農業生產之
    農業用地，主張有免徵遺產稅規定之適用，應自遺產總額中扣除該筆土地地價新
    台幣（下同）七、三九二、０００元之全數。被告初查以該筆土地業經高雄縣政
    府發布仁武都市計畫編定為「住宅區」，非農業用地，且仁武都市計畫於發布實
    施主要計畫時，已具有細部計畫之實質內容，不符合財政部八十三年十一月二十
    九日台財稅字第八三０六二五六八二號函釋所稱「視為農業用地」情形，而無免
    徵遺產稅適用，乃否准扣除，並核定遺產總額為三六、七四四、九０三元，遺產
    淨額二０、九七七、九０三元，應徵遺產稅四、六一五、七○七元。原告不服，
    申請復查，未獲變更，循序提起訴願、再訴願，經行政院台八十八年訴字第０七
    一一七號再訴願決定，將訴願決定及原處分均撤銷，責由被告另為處分；被告重
    核結果仍未准變更，原告猶表不服，復提起訴願，仍遭駁回，遂提起本件訴訟。
乙、兩造之聲明
一、原告聲明求為判決：
  (一)訴願決定及原處分（含復查決定）關於遺產總額否准扣除七、三九二、○○○元
    部分均撤銷。
  (二)訴訟費用由被告負擔。
二、被告聲明求為判決：
  (一)原告之訴駁回。
  (二)訴訟費用由原告負擔。
丙、兩造之爭點：
一、原告主張之理由：
  (一)按「左列各款，應自遺產總額中扣除，免徵遺產稅︰一、．．．六、遺產中之農
    業用地及其地上農作物，由繼承人或受遺贈人，繼續經營農業生產者，扣除其土
    地及地上物價值之全數。」行為時遺產及贈與稅法第十七條第一項第六款前段定
    有明文。又財政部八十三年十一月二十九日台財稅字第八三○六二五六八二號函
    釋謂：「農業用地經都市計畫變更為新市鎮特定區、住宅區或其他使用分區，在
    細部計畫尚未完成前，如經都市計畫主管機關認定，仍應依原來之土地使用分區
    別（或用地別）管制而視為農業用地，其於移轉或繼承時，仍有土地稅法第三十
    九條之二第一項及農業發展條例第三十一條規定之適用，．．」另財政部八十四
    年六月十九日台財稅字第八四○三三○二九一號函亦謂：「有關『農業用地經都
    市計畫變更為新市鎮特定區、住宅區或其他使用分區，在細部計畫尚未完成前，
    如經都市計畫主管機關認定，仍應依原來之土地使用分區別（或用地別）管制』
    乙語，應係指『原符合免稅規定之農業用地經都市計畫變更為新市鎮特定區、住
    宅區或其他使用分區，在細部計畫尚未完成前，如經都市計畫主管機關會同建管
    主管機關認定該土地尚未能准許依變更後計畫用途使用，而現況仍作農業使用者
    』而言，較符實際。」後兩則財政部函令係屬行政程序法第一百五十九條所規定
    之行政規則，係上級機關為協助下級機關或屬官統一解釋法令，認定事實，及行
    使裁量權而訂頒之解釋性規定及裁量基準。依憲法第一百七十二條規定，有法律
    優越原則之適用，自不得牴觸遺產及贈與稅法第十七條第一項第六款之規定，更
    不可限縮該條款所謂農業用地繼續經營農業生產者，得自遺產總額中扣除之本法
    條款，否則亦構成違反法律保留原則之情形，當然也就牴觸憲法第十九條，中央
    法規標準法第五條第一項第二款及第六條，又與新實施之行政程序法第一百五十
    八條第一項第二款情形相同，已構成行政處分無效之事由。財政部七十三年十一
    月八日台財稅第六二七一七號函（九十年四月十九日財政部訴願決定書提及）之
    內容亦同，皆違反法律保留原則，加諸法律所無之限制，並剝奪人民依法可享受
    之免稅權，大法官會議釋字第三一三號、三九四號、四二六號解釋亦有此意旨可
    循。
  (二)遺產及贈與稅法第十七條第一項第六款之農業用地繼續經營農業生產者，係因其
    經濟價值不高又符合農地農用政策，故予以免稅。前揭八十三年十一月二十九日
    台財稅第八三Ｏ六二五六八二號函及八十四年六月十九日台財稅第八四Ｏ三三Ｏ
    二九一號函均提及經都市計畫將農業用地變更為新市鎮特定區、住宅區或其他使
    用分區，在細部計劃尚未完成前．．．，可以繼續視為農業用地免課遺產稅，其
    解釋用意亦在強調遺產及贈與稅法第十七條第一項第六款之法律意旨乃農業用地
    縱已編入都市計畫中變更用地別或地區別，但其經濟價值仍然不高，土地僅能耕
    作，無法立即作更有效利用者，仍能予以免稅。且按，「．．．一、主要計畫：
    係指依第十五條所定之主要計畫書及主要計畫圖，作為擬定細部計畫書之準則。
    二、細部計畫：係指依第二十二條之規定所為之細部計畫書及細部計畫圖，作為
    實施都市計畫之依據。．．．」分別為都市計畫法第七條第一項第一款及第二款
    所明定；則主要計畫乃細部計畫之前提，細部計畫乃主要計畫之實施，其計畫階
    段及計畫依據各有不同。
  (三)本件系爭土地地目仍屬田，現況仍作農業使用，且政府機關亦認定仍作農業使用
    ，應合於遺產及贈與稅法第十七條第一項第六款前段免徵遺產稅之規定，理由如
    左：
  (1)依高雄縣仁武地政事務所八十六年五月六日八六仁地所三字第二八一四號函復高
    雄縣稅捐稽徵處稱：「仁武鄉○○段六八六號土地（即系爭土地）經查高雄縣政
    府函送仁武鄉都市計劃公共設施完竣地區範圍圖結果，該號土地非屬公共設施完
    竣範圍」。系爭土地既非屬公共設施完竣範圍內之土地，則建築管理機關高雄縣
    政府建設局豈會准許發給系爭土地所有權人建築執照於系爭土地上建住宅使用？
    足見系爭土地在公共設施未完竣之前，僅能延續先前之使用方式作農業使用。
  (2)高雄縣政府八十六年十月二十二日八六府建都字第二一○七二八號函，明確敘明
    系爭土地係作為農業使用。依此函明顯可見該高雄縣政府尚未能准許依變更後計
    畫用途使用，已甚為明確。
  (3)高雄縣政府八十六年十二月十二日八六府建都字第二四二五七九號函，明確稱：
    系爭土地「並無限制建築使用之規定」，既然無限制建築使用，自亦可作為農業
    使用，況系爭土地公共設施既尚未完成，自不可能為建築使用，該高雄縣政府自
    亦不能限制僅作為建築使用，從而系爭土地延續作為農業使用，亦屬情理之常。
  (4)高雄縣政府稅捐稽徵處八十九年十一月十三日八九高縣稅財字第一二一五六六號
    函，明確敘明系爭仁德六八六號土地「經勘查結果作農業用地使用，准繼續課徵
    田賦」。益證系爭土地自始迄今，均作農業使用無疑。
  (5)系爭仁德段第六八六號土地之地籍圖，高雄縣仁武地政事務所仍記載為「田」，
    並非變更為「建」，足證，系爭土地確係供作為農業使用。
  (6)系爭仁德段第六八六號土地所有權狀上所載地目係「田」，非「建」，更足證，
    本件系爭土地迄今僅作為農業使用應無可置疑。
  (四)系爭土地已發布實施主要計畫，迄今仍未擬定細部計畫，目前正辨理第四次都市
    計畫通盤檢討中，足堪認定系爭土地，尚未發布細部計畫。被告未函請高雄縣政
    府都市計劃主管機關會同建築主管機關，認定准否依變更後計畫用途使用，僅依
    據高雄縣政府都市計畫主管機關未經會同建築主管機關之單方函文否准扣除，顯
    非適法。再按都市計畫法第十七條第二項略謂：未發布細部計畫地區，應限制其
    建築使用及變更地形，但主要計畫發布已逾二年以上，而能確定建築線或主要公
    共設施，已照主要計畫興建完成者，得依有關建築法令之規定，由主管建築機關
    指定建築線核發建築執照之規定，本件系爭土地既屬未發布細部計畫之地區，自
    不得建築使用及變更地形，雖主要計畫發布已逾二年以上，但系爭土地，依據高
    雄縣政府八十六年十月二十二日府建都字第二一０七二八號函，既為公共設施未
    完竣之土地，自不能確定建築線或主要公共設施已照主要計畫興建完成，則不論
    分區管制如何，現作為農業使用者，自有遺產及贈與稅法第十七條第一項第六款
    規定准自遺產總額中扣除。
  (五)本件自被告重核復查決定至訴願決定主張觀之，皆認為系爭土地主要計畫已具有
    細部計畫之實質內容，未再另行擬定細部計畫（高雄縣政府八十六年十一月二十
    一日府建都字二一八五Ｏ七號函），拘泥於本案無細部計畫，故不適用該二則解
    釋令，行政人員不願承擔責任，僅在字義苛求，置母法之規定於不顧，顯然違法
    。再則依都市計畫法第十五條第一項第一款至第九款之主要計劃內容之規定觀之
    ，包括主要道路、上下水道系統及實際進度及經費等詳有規定；再者，都市計畫
    法第十七條第一項亦有明定完成年限：「．．．如最多二年完成細部計畫；並於
    細部計畫公布後最多五年完成公共設施。．．．」，同條第二項：「未公佈細部
    計畫地區，應限制其建築使用及變更地形。但主要計畫公布已逾二年以上，而能
    確定建築線或主要公共設施已照主要計畫興建完成者，得依有關建築法令之規定
    ，由主管建築機關指定建築線，核發建築執照。」。依都市計畫法第十七條整體
    觀之，應該有相當的年限完成公共設施，且應當是明確推動，有否細部計畫似不
    是重點，若公共設施無法完成，如何能實質作建築使用呢？平均地權條例施行細
    則第三十六條第一項第二款：「公共設施未完竣亦即謂道路、自來水、排水系統
    、電力等四項設施，尚未建設完竣而言。」，若人民有此種土地，不作農用能作
    何用呢？況且被告機關亦不應將細部計畫之有否？作為准否免課遺產稅之唯一標
    準，否則即形同有預計訂細部計畫者，在細部計畫尚未完成前可以免稅，未訂細
    部計畫者即不可免稅，而不探求遺產贈與稅法第十七條第一項第六款之立法用意
    與規定，政府機關墨守成規至此，人民權益何所保障呢？顯然也違反了行政程序
    法第六條：「行政行為，非有正當理由，不得為差別待遇。」及平等原則之遵守
    。
  (六)行政院八十八訴字Ｏ七一一七號再訴願決定書撤銷當時訴願及復查決定時最末段
    有提及：「．．．高雄縣政府八十六年十月二十二日八六府建都字第二一Ｏ七二
    八號函稱系爭土地屬公共設施未完竣之土地等語，則系爭土地於被繼承人八十五
    年十一月二十一日死亡時能否准許依變更後計畫用途使用，攸關系爭土地有無首
    揭財政部八十四年六月十九日台財稅第八四Ｏ三三Ｏ二九一號函釋，原符合免稅
    規定之農業用地經都市計畫變更為新市鎮特定區、住宅區或其他使用分區，在細
    部計畫尚未完成前如經都市計畫主管機關會同建管主管機關認定該土地尚未能准
    許依變更後計畫用途使用，而現況仍作農業使用者，視為農業用地之情形，尚待
    究明。」。由其決定意旨應可理解為公共設施既未完竣，若實質不能（非形式不
    能）作變更後用途使用者，應仍可適用農業用地免稅。再者八十九年十月十一日
    重核復查時如何究明呢？其僅根據高雄縣政府八十九年七月二十七日府建都市第
    一二七三九八號函說明二：「查右揭土地係仁武都市計畫於六十二年三月二十八
    日發佈實施都市計畫規畫為住宅區，至八十五年十一月二十一日，使用區別並未
    變更，仍為住宅區，又無禁止或限制建築使用，計畫用途使用應依住宅區之規定
    管制。」之內容，故據此重核決定理由三、認為依此公文即否准適用八十四年六
    月十九日台財稅第八四Ｏ三三Ｏ二九一號函。此種想當然爾之心態，明顯犯了邏
    輯上嚴重錯誤，行政院撤銷文意旨係請其依事實認定，當公共設施未完竣之土地
    ，能否依變更後用途使用加以究明。但重核決定卻僅憑援引高縣政府一紙公文曰
    ：「無禁止或限制建築使用，計畫用途使用應依住宅區之規定管制。」即為否准
    ，怠惰進行其他調查義務，試問若公共設施未完竣，縱使無禁止或限制建築使用
    ，是否如同為人民畫餅充飢，再據此加以重課遺產稅（稅額影響數高達二、三四
    Ｏ、三七二元），重核決定調查如此草率，政府怠惰行政致此，人民權益何所保
    障呢？
  (七)高雄縣政府八十六年十一月二十一日府建都字第二一八五Ｏ七號函說明二、「經
    查仁武都市計畫本府係於六十二年三月二十八日府建都字第二三五九三號發佈實
    施主要計畫，惟該主要計畫已具有細部計畫之實質內容，因此迄今未再另行擬定
    細部計畫，據知目前原擬定單位（仁武鄉公所）正處理第四次都市計畫通盤檢討
    中，至於該筆土地使用分區管制應依住宅區之規定管制。」。請鈞院查明高雄縣
    政府之該都市計畫有否符合都市計畫法第十五條、第十七條、第二十二條之規定
    ，其空言主要計畫已含細部計畫，但自六十二年三月二十八日起至八十五年十一
    月二十一日（被繼承人吳登貴死亡日）止，達二十三年之久，都市計畫之公共設
    施仍未完竣是否怠惰行政？或主要計畫卻欠缺細部計畫？或主要計畫有含細部計
    畫卻無實施進度？似有待釐清？但其實也不需要釐清，因至八十五年十一月二十
    一日被繼承人死亡日止公共設施仍未完竣，已明確違反了都市計畫法第十七條之
    時效性，此怠惰之結果叫人民承擔，合理嗎？若高雄縣政府早完成公共設施，原
    告也可以順利將其作建築使用並心甘情願繳稅則亦不用纏訟四、五年之久了。故
    被告機關再據此以財政部兩紙行政規則，斷章取義，否准免稅，合法嗎？更為甚
    者，人民被課重稅後，還要請問政府何時可以完成公共設施，其才可以順利作建
    築使用，還要再一個二十三年嗎？政府還可再告訴人民你的土地雖然沒有道路、
    沒有水電、沒有排水，但政府並沒有禁止或限制你蓋房子，你是住宅區土地，你
    可以蓋啊！為何你還要作農業使用呢？
  (八)政府對人民之土地重課遺產稅，但不為人民作公共設施，所得之利益與所增加之
    負擔是否衡平呢？有否違反行政程序法第七條第三款之規定與比例原則呢？綜上
    所述欲貫徹現代化法治國家依法行政理念，該行政處分絕不可取，盼鈞院能本諸
    大法官會議釋字第二一六號、四Ｏ七號解釋意旨准予撤銷各該處分並准將此土地
    列入遺產總額扣除，以維人民合法之權益。
二、被告主張之理由：
  (一)「左列各款，應自遺產總額中扣除，免徵遺產稅：．．．六、遺產中之農業用地
    及其地上農作物，由繼承人或受遺贈人，繼續經營農業生產者，扣除其土地及地
    上農作物價值之全數。」為行為時遺產及贈與稅法第十七條第一項第六款前段所
    明定。又「農業用地經都市計畫變更為新市鎮特定區、住宅區或其他使用分區，
    在細部計畫尚未完成前，如經都市計畫主管機關認定，仍應依原來之土地使用分
    區別（或用地別）管制而視為農業用地，其於移轉或繼承時，仍有土地稅法第三
    十九條之二第一項及農業發展條例第三十一條規定之適用。」「有關『農業用地
    經都市計畫變更為新市鎮特定區、住宅區或其他使用分區，在細部計畫尚未完成
    前，如經都市計畫主管機關認定，仍應依原來之土地使用分區別（或用地別）管
    制』乙語，應係指『原符合免稅規定之農業用地經都市計畫變更為新市鎮特定區
    、住宅區或其他使用分區，在細部計畫尚未完成前，如經都市計畫主管機關會同
    建管主管機關認定該土地尚未能准許依變更後計畫用途使用，而現況仍作農業使
    用者』而言，較符實際。」分別為財政部八十三年十一月二十九日台財稅第八三
    ０六二五六八二號函及八十四年六月十九日台財稅第八四０三三０二九一號函所
    明釋。
  (二)本件再訴願決定撤銷意旨略以：依都市計畫法第十七條第二項規定「未公布細部
    計畫地區，應限制其建築使用及變更地形。但主要計畫公布已逾二年以上，而能
    確定建築線或主要公共設施已照主要計畫興建完成者，得依有關建築法令之規定
    ，由主管機關指定建築線核發建築執照。」本件被告函查系爭土地之土地使用分
    區係住宅區，雖未限制作建築使用，然依原告於申請復查時檢附之高雄縣政府八
    十六年十月二十二日八六府建都字第二一０七二八號函，稱系爭土地屬公共設施
    未完竣之土地等語，則系爭土地於被繼承人八十五年十一月二十一日死亡時，能
    否准許依變更後計畫用途使用，攸關系爭土地有無首揭財政部八十四年六月十九
    日台財稅字第八四０三０二九一號函釋，原符合免稅規定之農業用地，經都市計
    畫變更為新市鎮特定區、住宅區或其他使用分區，在細部計畫尚未完成前，如經
    都市計畫主管機關會同建管主管機關認定該土地尚未能准許依變更後計畫用途使
    用，而現況仍作農業使用者，視為農業用地之情形，尚待究明，乃將原決定及原
    處分均撤銷，囑由被告另為處分。
  (三)經被告依據前項再訴願決定撤銷意旨，以八十九年七月十九日南區國稅法字第八
    九０四九九六０號函詢，據系爭土地之都市計畫及建管主管機關－高雄縣政府以
    八十九年七月二十七日八九府建都字第一二七三九八號函答復：「仁武鄉○○段
    六八六地號係於六十二年三月二十六日發布實施都市計畫規劃為住宅區，至八十
    五年十一月二十一日（即繼承日）使用區別並未變更，仍為住宅區，又無禁止或
    限制建築使用，計畫用途使用應依住宅區之規定管制。」
  (四)依首揭法條規定及函釋意旨，系爭土地須原為符合免稅規定之農業用地，經都市
    計畫變更為新市鎮特定區、住宅區或其他使用分區，且於繼承日細部計畫尚未完
    成，經都市計畫主管機關會同建管主管機關認定該土地尚未能准許依變更後計畫
    用途使用，而現況仍作農業使用者，始有免徵遺產稅之適用，而本件系爭土地經
    仁武都市計畫於六十二年三月二十六日發布實施都市計畫規劃為住宅區，該主要
    計畫已具有細部計畫之實質內容，因此未再另行擬定細部計畫，至繼承日使用區
    別並未變更，仍為住宅區，又無禁止或限制建築使用，計畫用途使用應依住宅區
    之規定管制，此有高雄縣仁武鄉公所八十六年十月十三日仁鄉建字第一一八五六
    號、高雄縣政府八十六年十一月二十一日、同年十二月十二日八六府建都字第二
    一八五０七號、二四二五七九號函及前揭八十九年七月二十七日八九府建都字第
    一二七三九八號函可稽，自不符前述免稅要件，系爭土地縱作農業使用，亦不得
    認列扣除。
    理  由
一、按「左列各款，應自遺產總額中扣除，免徵遺產稅：一、．．．六、遺產中之農
    業用地及其地上農作物，由繼承人或受遺贈人，繼續經營農業生產者，扣除其土
    地及地上農作物價值之全數。」行為時遺產及贈與稅法第十七條第一項第六款前
    段定有明文。次按「家庭農場之農業用地，其由能自耕之繼承人一人繼承或承受
    ，而繼續經營農業生產者，免徵遺產稅或贈與稅，．．．」「本條例第三十一條
    所稱由繼承人一人繼承或承受，指民法第一千一百三十八條規定之共同繼承人有
    二人以上時，協議由繼承人一人繼承或承受。所稱家庭農場之農業用地，不包括
    於繼承或贈與時已依法編定為非農業使用者在內。」行為時農業發展條例第三十
    一條前段、該法施行細則第二十一條亦有規定。足認此所稱農業用地，並不包括
    於繼承時已依法編定為非農業使用者在內。次按七十三年九月七日修正公布之農
    業發展條例施行細則第二十一條後段規定『所稱家庭農場之農業用地，不包括繼
    承或贈與時已依法編定為非農業使用者在內』。則遺產及贈與稅法第十七條第一
    項第六款有關農業用地減免遺產稅之規定，因適用之首要條件均須為遺產中之『
    農業用地』，故該農業用地亦應符合農業發展條例施行細則第二十一條規定，且
    稅法之所以規定遺產中之農業用地由繼承人繼續經營農業生產者，扣除其土地及
    地上農作物價值之全數，用意乃在鼓勵繼承人繼續經營農業生產，故所繼承之土
    地自以編定為農業使用為限，方符減免之意旨。又「農業用地經都市計畫變更為
    新市鎮特定區、住宅區或其他使用分區，在細部計畫尚未完成前，如經都市計畫
    主管機關認定，仍應依原來之土地使用分區別（或用地別）管制而視為農業用地
    ，其於移轉或繼承時，仍有土地稅法第三十九條之二第一項及農業發展條例第三
    十一條規定之適用。」「有關『農業用地經都市計畫變更為新市鎮特定區、住宅
    區或其他使用分區，在細部計畫尚未完成前，如經都市計畫主管機關認定，仍應
    依原來之土地使用分區別（或用地別）管制』乙語，應係指『原符合免稅規定之
    農業用地經都市計畫變更為新市鎮特定區、住宅區或其他使用分區，在細部計畫
    尚未完成前，如經都市計畫主管機關會同建管主管機關認定該土地尚未能准許依
    變更後計畫用途使用，而現況仍作農業使用者』而言，較符實際。」有財政部八
    十三年十一月二十九日台財稅第八三０六二五六八二號函及八十四年六月十九日
    台財稅第八四０三三０二九一號函釋可參。上開函釋乃稅捐主管機關對於遺產及
    贈與稅法第十七條第一項第六款所稱農業用地適用疑義所為闡釋，核與該遺產及
    贈與稅法條之立法精神相符，本院自得援用之。
二、本件原告及其他繼承人於八十五年十一月二十一日繼承之坐落高雄縣仁武鄉○○
    段六八六地號系爭土地，其地目為「田」，現況仍作農業使用及該土地屬公共設
    施未完竣區，目前仍課徵田賦之事實，雖據原告提出高雄縣仁武地政事務所八十
    六年五月六日八六仁地所三字第二八一四號函、高雄縣政府八十六年十月二十二
    日八六府建都字第二一○七二八號函、高雄縣政府八十六年十二月十二日八六府
    建都字第二四二五七九號函、高雄縣政府稅捐稽征處八十九年十一月十三日八九
    高縣稅財字第一二一五六六號函、系爭仁德段第六八六號土地地籍圖謄本、土地
    所有權狀影本各一份為證，並為被告所不爭執。然查，系爭土地早經高雄縣政府
    發布仁武鄉都市計劃編定為「住宅區」，且該高雄縣仁武都市計劃係高雄縣政府
    於六十二年三月二十八日，以府建都字第二三五九三號函發佈實施主要計劃，其
    主要計劃已具有細部計劃之實質內容，迄今未再另行擬定細部計劃，目前正在辦
    理第四次都市計劃通盤檢討中，且係依住宅區規定管制，並無限制建築使用之規
    定各情，亦有高雄縣仁武鄉公所八十六年十月十三日仁鄉建字第一一八五六號函
    、高雄縣政府八十六年十一月二十一日八六府建都字第二一八五０七號函、八十
    六年十二月十二日八六府建都字第二四二五七九號函附於原處分卷及訴願卷可稽
    ，並經本院就該土地得否依其編定用途申請指定建築線及申請核准建築事宜向主
    管機關高雄縣政府函查，據復稱：「本案經查首揭地號土地（即系爭六八六地號
    土地，依地籍圖套繪係面臨八公尺計劃道路，得申請指定建築線。．．．」有該
    縣政府九十年九月二十五日九十府建管字第一六四六四三號函在卷足佐（見本院
    卷第八四頁）；亦即系爭土地並無限建或禁建情形。則系爭土地既係依住宅區規
    定管制，未依原來之土地使用分區別（或用地別）管制，揆諸前開說明，自無財
    政部八十三年台財稅第八三０六二五六八二號函釋之適用。系爭土地雖地目為田
    ，但既經上開都市計畫編定為住宅區，縱使仍繼續為農耕，已非農地，被告否准
    原告及其他繼承人申報自遺產總額中扣除土地價值之全數，揆諸首開說明，即非
    無據。
三、原告雖主張系爭土地自始皆作農業使用，且經高雄縣稅捐稽徵處以因屬公共設施
    未完竣土地，經勘查結果作農業用地使用，准繼續課徵田賦，依遺產及贈與稅法
    第十七條規定，應准自遺產中扣除系爭土地價值之全數云云；惟查，土地稅法第
    二十二條第一項第二款規定都市土地公共設施尚未完竣前，仍作農業用地使用者
    ，徵收田賦，係就都市土地徵收田賦範圍所為之規定，與遺產稅規範家庭農場之
    農業用地免徵遺產稅規範對象、目的尚屬有間，不能比附援引。況依財政部八十
    三年台財稅第八三０六二五六八二號函釋所示，係指原為農業用地經都市計畫變
    更為新市鎮特定區、住宅區或其他使用分區後，因細部計劃未完成，仍依原來之
    土地使用分區別（或用地別）管制，始有農業發展條例第三十一條規定之適用，
    免徵遺產稅。本件系爭土地既早經編定為住宅區，且未依原來之土地使用分區別
    （地別）管制，要無自遺產總額中扣除土地價值之全數規定之適用。
四、原告復主張依據高雄縣政府函，系爭土地仍屬公共設施未完竣，自無細部計劃完
    成與否之問題，另系爭土地相鄰之０八二０地號土地劃為道路用地，至今未徵收
    ，足見上開都市計劃細部計劃尚未完成，且系爭土地縱編定為都市計劃住宅區，
    但其管制並無限制僅使用於建築，則作農業用地使用，亦非法所不許云云；則查
    ，如上述，本件係課徵遺產稅之案件，系爭土地依首揭財政部八十三年台財稅第
    八三０六二五六八二號函釋，須依原來之土地使用分區別（或用地別）管制，始
    有農業發展條例第三十一條規定之適用，而免徵遺產稅，如係依住宅區規定管制
    ，未限制作建築使用，原告縱仍作農業使用，亦不得免徵遺產稅。且細部計劃是
    否完成、公共設施是否完竣及公共設施保留地（道路用地）是否徵收乃屬都市計
    畫業務範圍，況系爭仁武鄉都市計畫原所發布之主要計畫已包含細部計畫，雖屬
    公共設施未完竣之土地，然依前述，系爭土地於被繼承人八十五年十一月二十一
    日死亡時既能依變更後計畫用途作建築使用，自無財政部八十四年六月十九日台
    財稅第八四０三０二九一號函釋，原符合免稅規定之農業用地經都市計畫變更為
    新市鎮特定區、住宅區或其他使用分區，在細部計畫尚未完成前，如經都市計畫
    主管機關會同建管主管機關認定該土地尚未能准許依變更後計畫用途使用，而現
    況仍作農業使用者，視為農業用地之情形，原告以系爭土地屬公共設施未完竣區
    內土地，仍屬課徵田賦範圍，主張該筆土地符合免徵遺產稅規定云云，要無可採
    。至高雄縣政府函復本院之前述九十府建管字第一六四六四三號函說明三，雖稱
    「有關仁德段六八六地號土地與建築線間，尚夾有同段八二七號土地，如申請建
    築時，該二筆土地，如非屬同一所有權人，並無法取得土地使用權同意書者，則
    應依「高雄縣畸零地使用自治條例」第三條及第六條規定保留；申請人申請建築
    許可能否獲准之因素甚多，應依建築法第三十條、第三十一條及第三十二條等相
    關規定，備齊文件後提出申請」等語，要係說明系爭土地如提出申領建築執照時
    ，該主管機關依法應予審核之事項，與系爭土地得依其編定之住宅區申請建築，
    尚無影響。
五、綜上所述，系爭土地於繼承時業經都市計畫編定為住宅區，並非定為作農業使用
    ，且經被告及本院查明繼承時，係可依其管制類別「住宅區」申請建築，並無限
    建或禁建情形。從而原處分未准扣除系爭土地地價全數，揆諸首揭說明，並無不
    合。訴願決定予以維持，亦無違誤。原告起訴意旨求予撤銷，並無理由，應予駁
    回。本件事證已臻明確，兩造其餘主張尚無影響判決基礎，爰不逐一論述，附此
    敘明。
六、據上論結，本件原告之訴為無理由，爰依行政訴訟法第一百九十五條第一項後段
    、第九十八條第三項前段，判決如主文。
中      華      民      國      九十    年      十      月      十九    日
                                高雄高等行政法院第二庭
                                            審判長法官  高 秀 真
                                            法      官  戴 見 草
                                            法      官  江 幸 垠
右為正本係照原本作成。
如不服本判決，應於判決送達後二十日內向本院提出上訴書狀，其未表明上訴理由者
，應於提起上訴後二十日內向本院提出上訴理由書（須按對造人數附繕本）；如於本
判決宣示或公告後送達前提起上訴者，應於判決送達後二十日內補提上訴理由書（須
附繕本）。未表明上訴理由者，逕以裁定駁回。
提起上訴應預繳送達用雙掛號郵票七份（每份三十四元）。
中      華      民      國      九十    年      十      月      十九    日
                                            法院書記官  李 建 霆


司法院資訊處製作；財團法人民間司法改革基金會備份。
